臺灣高等法院民事判決　　　　　　　　　100年度上字第461號
上　訴　人　余江阿珠
被　上訴人　江好
　　　　　　江秀雯
　　　　　　江天佑
　　　　　　江秀姿
　　　　　　游陳雪清
共　　　同
訴訟代理人　簡宏明律師
上列當事人間請求履行協議事件，上訴人對於中華民國100 年1
月14日臺灣士林地方法院99年度訴字第942 號第一審判決提起上
訴，本院於100 年6 月1 日言詞辯論終結，判決如下：
    主      文
上訴駁回。
第二審訴訟費用由上訴人負擔。
    事實及理由
一、被上訴人起訴主張：訴外人江振華於民國（下同）97年11月
    6 日死亡，因江振華無妻兒，乃由上訴人與其餘兄弟姊妹即
    被上訴人江好（江振華為江好之弟），及訴外人江振祥
    、江振德、江麗雲（下稱江振祥3 人），與被上訴人江天佑
    、江秀姿、江秀雯（下稱江天佑3 人，江振華為其叔父）代
    表已死亡之父親江振龍（即江振華之兄長），共同討論如何
    分配江振華之遺產。嗣各方於99年1 月26日簽立協議書（下
    稱系爭協議書），協議由上訴人取得江振華所有坐落臺北市
    ○○段6 小段437 地號土地及其上門牌號碼臺北市○○區○
    ○路297 巷17號2 樓之房屋（下稱系爭不動產），而上訴人
    則必須分別給付訴外人江振祥3 人及被上訴人江好各新臺
    幣（下同）196 萬元，給付被上訴人江天佑3 人共196 萬元
    ，給付被上訴人游陳雪清120 萬元，並約定由被上訴人游陳
    雪清取得江振華存放於臺北富邦銀行建國分行B 型第807 號
    保險箱內之金鐲子。上訴人於約定付款日期即99年3 月10日
    屆至後迄今，猶未依約給付被上訴人上開款項，經被上訴人
    多次請求上訴人履行，均不獲置理。被上訴人江好本即為
    江振華繼承人之一，而被上訴人江天佑3 人與游陳雪清固非
    江振華之法定繼承人，然因被上訴人江天佑3 人之父江振龍
    與江振華係兄弟關係，被上訴人游陳雪清係江振華之岳母，
    為江振華生前持續照護之人，基於血緣及親誼，乃與江振華
    之繼承人於系爭協議書內約定，取得系爭不動產之上訴人，
    應給付196 萬元予被上訴人江好及給付被上訴人江天佑3
    人，平均分受後每人應得653,333 元，上訴人另應給付120
    萬元予被上訴人游陳雪清。爰依系爭協議書之法律關係提起
    本件訴訟，求為判決：(一)上訴人應給付被上訴人江好196
    萬元，給付被上訴人江天佑3 人各653,333 元，給付被上訴
    人游陳雪清120 萬元，及均自起訴狀繕本送達翌日起至清償
    日止，按年息5%計算之利息。(二)願供擔保請准宣告假執行。
二、上訴人則以：伊簽訂系爭協議書係以被上訴人有合法繼承權
    為前提，系爭協議書自以被上訴人有繼承權始有效力。惟被
    上訴人江好早已於9 個月大時，即被郭闊嘴收養，其並非
    江振華之合法繼承人；而被上訴人江天佑3 人之父江振龍早
    於江振華20多年前死亡，其等並無代位繼承權，非江振華之
    合法繼承人；又江振華生前並未與被上訴人游陳雪清同居生
    活，被上訴人游陳雪清係由其子共同生活照顧，江振華對被
    上訴人游陳雪清並無扶養之事實，且被上訴人游陳雪清持續
    於土城市公有市場設攤經商，仍有謀生能力。因被上訴人游
    陳雪清於調解程序一再表示江振華生前有對其扶養的事實，
    伊未認知其法律地位，信以為真，始簽訂系爭協議書。伊係
    基於上開意思表示內容錯誤、被上訴人游陳雪清當事人資格
    錯誤等情而簽立系爭協議書，伊因參加法院調解程序誤以為
    司法已認可被上訴人之合法繼承地位，伊實無任何過失。伊
    自得依民法第88條第1 項規定，撤銷簽訂系爭協議書之意思
    表示，爰以99年10月9 日之答辯狀為撤銷之意思表示。另依
    民法第111 條但書規定，系爭協議書關於被上訴人主張部分
    為無效，就其他繼承人間則仍為有效。又系爭協議書係屬於
    分割遺產之處分行為，被上訴人並無繼承權，屬無權處分，
    於無權處分之範圍內即被上訴人部分亦屬無效等語，資為抗
    辯。
三、原審判決(一)上訴人應給付被上訴人江好176 萬元及自99年
    6 月11日起至清償日止，按年息5%計算之利息。(二)上訴人應
    給付被上訴人江秀雯、江天佑、江秀姿各586,666 元，及均
    自99年6 月11日起至清償日止，按年息5%計算之利息。(三)上
    訴人應給付被上訴人游陳雪清120 萬元及自99年6 月11日起
    至清償日止，按年息5%計算之利息。駁回被上訴人其餘之訴
    。被上訴人就其敗訴部分未據聲明不服，上訴人提起上訴，
    上訴聲明為：(一)原判決不利於上訴人部分廢棄。(二)上開廢棄
    部分，被上訴人在第一審之訴及假執行之聲請均駁回。被上
    訴人答辯聲明：上訴駁回。
四、本件不爭執事項：
  (一)被上訴人江天佑、江秀姿、江秀雯之父親江振龍與江振祥、
    江振德、江麗雲、上訴人和江振華係兄弟姊妹關係（被上訴
    人江好與渠等係同父母所生，江好是否出養，兩造有爭
    執），江振龍先於江振華死亡，江振華則於97年11月6 日死
    亡，其無子女，配偶已先死亡，父母亦均不存，依民法第11
    38條規定，應由其兄弟姊妹為法定遺產繼承人；除兩造有爭
    執之被上訴人江好以外，江振華之法定繼承人應為江振祥
    3 人與上訴人。被上訴人游陳雪清則為江振華之岳母。
  (二)被上訴人江天佑3 人與江振祥3 人因江振華遺產分配問題，
    前曾對上訴人提起98年度司家調字第458 號事件（下稱系爭
    調解事件），於調解程序進行中，兩造與江振祥3 人以及被
    上訴人游陳雪清共同於99年1 月26日簽訂系爭協議書，就江
    振華遺產之分配達成協議，主要條款文義如下：
    1.雙方同意被繼承人（即江振華）不動產（即系爭不動產）
      由上訴人單獨繼承，…。
    2.乙方（即上訴人）同意給付江振祥新台幣（下同）196 萬
      元、江振德196 萬元、江好196 萬元、江麗雲196 萬元
      、江天佑、江秀姿及江秀雯等三人共196 萬元，上開金額
      將分別給付如下：
      (1)於99年3 月10日前，分別給付江振祥新台幣176 萬元，
        江振德176 萬元、江好176 萬元、江麗雲176 萬元，
        江天佑、江秀姿及江秀雯三人共176 萬元。
      (2)其餘各20萬元，將於辦妥第一項之被繼承人不動產登記
        3 日內給付甲方。…」。
    3.乙方同意給付被繼承人之岳母游陳雪清新台幣120 萬元。
    4.雙方同意，被繼承人動產均歸游陳雪清所有，…。
    5.甲方（即被上訴人江好、江天佑3 人與江振祥3 人）同
      意撤回臺灣士林地方法院98年度司家調字第458 號之調解
      。」系爭協議書簽定後，被上訴人江好、江天佑3 人與
      江振祥3 人已撤回系爭調解事件之聲請。
  (三)系爭不動產迄未完成繼承登記為上訴人單獨所有。
五、本件爭點：
  (一)系爭協議書之法律性質為何？是否無效？
  (二)上訴人得否以錯誤為由撤銷簽訂系爭協議書之意思表示？系
    爭協議書關於被上訴人部分，是否因上訴人撤銷而溯及無效
    ？
  (三)被上訴人得否依系爭協議書請求上訴人負給付義務？
六、按稱和解者，謂當事人約定，互相讓步，以終止爭執或防止
    爭執發生之契約。和解有使當事人所拋棄之權利消滅及使當
    事人取得和解契約所訂明權利之效力，民法第736 條、第73
    7 條定有明文。次按解釋意思表示，應探求當事人之真意，
    不得拘泥於所用之辭句，為民法第98條所規定。所謂探求當
    事人之真意，如兩造就其真意有爭執時，應從該意思表示所
    根基之原因事實、經濟目的、一般社會之理性客觀認知、經
    驗法則及當事人所欲使該意思表示發生之法律效果而為探求
    ，藉以檢視解釋之結果是否符合公平正義（最高法院99年度
    台上字第2395號）。
  (一)查被上訴人江天佑等3 人之父親江振龍、江振祥、江振德、
    江麗雲、上訴人、江振華為兄弟姊妹關係，被上訴人江好
    亦與上訴人、江振華、江振祥等3 人為同父母所生，有戶籍
    謄本在卷可稽（原法院99年度士調字第114 號卷第10頁、原
    審卷第17頁、第30至31頁）；另被上訴人游陳雪清為江振華
    之岳母，兩造不爭執，可認為實。
  (二)次查，江振華於97年11月6 日死亡，其並無子女，配偶亦於
    繼承開始前死亡，有原法院檢察署相驗屍體證明書、戶籍謄
    本在卷可稽（原法院調字卷第9 至10頁），兩造亦不爭執，
    可認為實在。
  (三)再查，被上訴人江天祐等3 人與江振祥等3 人曾向上訴人提
    起98年度司家調字第458 號事件，於調解程序進行中，於99
    年1 月26日，被上訴人江好、被上訴人江天祐等3 人、江
    振祥等3 人（以上即系爭協議書記載之甲方）與上訴人（即
    系爭協議書記載之乙方），及被上訴人游陳雪清（即系爭協
    議書記載之第三人）簽訂系爭協議書，系爭協議書簽訂後，
    被上訴人江好、江天祐等3 人、江振祥等3 人撤回系爭調
    解事件之聲請，兩造不爭執，可認為實。
  (四)系爭協議書第1 條約定江振華所有之不動產由上訴人單獨繼
    承，第2 、3 條則約定，上訴人同意給付被上訴人江好、
    被上訴人江天祐等3 人、江振祥等3 人、被上訴人游陳雪清
    一定數額之金錢，第4 條約定江振華之動產由被上訴人游陳
    雪清取得，第5 條約定被上訴人江好、被上訴人江天祐等
    3 人與江振祥等3 人同意撤回系爭調解事件之聲請，第6 條
    約定上訴人同意配合江振祥等3 人、被上訴人江好、被上
    訴人江天祐等3 人辦理更正戶籍登記。是由系爭協議書簽訂
    之人與江振華均具血親或姻親關係，協議書內容係就江振華
    之所遺財產為如何之分配達成合意，由上訴人取得江振華所
    有之系爭不動產，由被上訴人游陳雪清取得江振華之動產，
    並約定互負不動產移轉登記、取得動產、更正戶籍登記等義
    務，上訴人應負擔給付金錢予被上訴人江好、被上訴人江
    天祐等3 人、被上訴人游陳雪清及江振祥等3 人之義務，且
    因系爭協議書之簽訂而同意撤回系爭調解事件等情事觀之，
    兩造係就江振華之財產分配之爭執，互相約定權利義務事項
    ，以終止紛爭，可認為係訴訟外和解，並非江振華之繼承人
    間之遺產分割協議。兩造就系爭協議書之內容互相表示意思
    一致，自應受其拘束。
七、按和解不得以錯誤為理由撤銷之。但有當事人之一方，對於
    他方當事人之資格或對於重要之爭點有錯誤，而為和解者，
    不在此限，民法第738 條第3 款定有明文。次按當事人之一
    方，對於他方當事人之資格有錯誤而為和解者，依民法第73
    8 條第3 款之規定，固得以錯誤為理由而撤銷和解。惟查所
    謂對於他方當事人之資格有錯誤，係指對於和解相對人之年
    齡、性別、學經歷、職業、專長、才能、資力等有所誤認之
    動機錯誤而言（最高法院85年台上字第2091號裁判意旨參照
    ）。經查，系爭協議書抬頭固記載「茲擁有合法繼承權之人
    江振祥、江振德、江好、江麗雲、江天祐、江秀姿、江秀
    雯（以下稱甲方）與余江阿珠（以下稱乙方），就被繼承人
    江振華所遺坐落於臺北市○○區○○路297 巷17號2 樓，基
    地為臺北市○○段○ ○段0437之0000地號之房地（下稱：被
    繼承人之不動產），以及江振華存放於臺北富邦銀行建國分
    行B 型第0807號保險箱內之金鐲子（下稱：被繼承人動產）
    ，同意達成分割協議如下：」。惟查，江振華於97年11月6
    日死亡時，其無子女，且配偶於繼承開始前已死亡，江振華
    之兄弟江振龍亦於繼承開始前死亡，上訴人對此均已知悉。
    且系爭協議書簽訂人其中被上訴人江好與上訴人係同父母
    生之姊妹，被上訴人江天祐等3 人為江振龍之子女、被上訴
    人游陳雪清為江振華之岳母，其等與江振華之親屬、姻親關
    係，亦為上訴人所明知，顯然上訴人對被上訴人之資格並無
    認識錯誤之情事，是不能以系爭協議書記載「擁有合法繼承
    權之人」等語，即認上訴人對被上訴人有當事人資格之認識
    錯誤。上訴人抗辯被上訴人不具繼承資格，伊係因錯誤而簽
    訂系爭和解書，得撤銷其意思表示等語，係非有據。
八、系爭協議書經兩造互相表示意思一致，上訴人不得以錯誤撤
    銷系爭協議書。經查，系爭協議書第2 條第1 款約定上訴人
    同意於99年3 月10前分別給付被上訴人江好176 萬元、被
    上訴人江天祐等3 人共176 萬元，及第3 條約定上訴人同意
    給付被上訴人游陳雪清120 萬元。是以，被上訴人主張依據
    系爭協議書之約定，請求上訴人應給付被上訴人江好176
    萬元、給付被上訴人江天祐等3 人各586,666 元、給付被上
    訴游陳雪清120 萬元，及均自起訴狀繕本送達翌日即99年6
    月1 日起至清償日止，按年息5%計算之利息，為有理由。
九、綜上所述，被上訴人本於系爭協議書之法律關係，請求上訴
    人給付被上訴人江好176 萬元本息、被上訴人江天祐等3
    人586,666 元本息、被上訴人游陳雪清120 萬元本息，為有
    理由，應予准許。是則原審判命上訴人如數給付，於法並無
    不合。上訴意旨指摘原判決不當，求予廢棄改判，為無理由
    ，應予駁回。
十、本件事證已臻明確，兩造其餘攻擊防禦方法及未經援用之舉
    證，經審酌核與本件判決結果不生影響，不再逐一論述，附
    此敘明。
十一、上訴人請求傳訊系爭調解事件之調解委員及調閱系爭調解
      事件卷宗、錄影、錄音等資料，及被上訴人游陳雪清之戶
      籍、營業資料、訴外人林郭色之收養資料，欲證明調解委
      員曾於調解進行中，先行認定被上訴人對江振華有繼承權
      。經核系爭協議書並非系爭調解事件中簽訂之和解，而係
      兩造於訴訟外之和解，是上訴人請求調查上開證據，核無
      必要，附此說明。
十二、據上論結，本件上訴為無理由，依民事訴訟法第449 條第
      1 項、第78條，判決如主文。
中    華    民    國   100    年    6     月    15    日
                    民事第二庭
                        審判長法  官  吳謙仁
                              法  官  蘇瑞華
                              法  官  李瓊蔭
正本係照原本作成。
如不服本判決，應於收受送達後20日內向本院提出上訴書狀，其
未表明上訴理由者，應於提出上訴後20日內向本院補提理由書狀
（均須按他造當事人之人數附繕本）上訴時應提出委任律師或具
有律師資格之人之委任狀；委任有律師資格者，另應附具律師資
格證書及釋明委任人與受任人有民事訴訟法第466條之1第1項但
書或第2項（詳附註）所定關係之釋明文書影本。如委任律師提
起上訴者，應一併繳納上訴審裁判費。
中    華    民    國   100    年    6     月    16    日
                              書記官  王才生
附註：
民事訴訟法第466條之1（第1項、第2項）：
對於第二審判決上訴，上訴人應委任律師為訴訟代理人。但上訴
人或其他法定代理人具有律師資格者，不在此限。
上訴人之配偶、三親等內之血親、二親等內之姻親，或上訴人為
法人、中央或地方機關時，其所屬專任人員具有律師資格並經法
院認為適當者，亦得為第三審訴訟代理人。